臺灣高雄地方法院民事判決　九十三年度簡上字第二七號
　　上　訴　人　乙○○
　　被 上訴 人　甲○○
右當事人間請求給付票款事件，上訴人對於民國九十二年十一月二十七日本院高雄簡
易庭九十二年度雄簡字第三一四四號第一審判決提起上訴，本院民國九十三年四月二
十六日言詞辯論終結，判決如下：
    主      文
上訴駁回。
第二審訴訟費用由上訴人負擔。
    事實及理由
一、被上訴人主張︰訴外人曉屏企業股份有限公司（以下簡稱「曉屏公司」）之業務
    員劉建均為向伊調現而交付上訴人所簽發如附表一編號一所示支票乙紙（以下簡
    稱「系爭支票」），並表示系爭支票發票人為高雄縣岡山鎮東齊超商之老闆娘，
    開立系爭支票予曉屏公司支付貨款，因訴外人曉屏公司需款週轉，始由劉建均持
    系爭支票向原告調現云云，伊不疑有他而如數交付借款，詎伊屆期於民國九十二
    年九月十六日提示，竟未獲兌現，爰依票據法律關係，於原審聲明︰上訴人應給
    付被上訴人新臺幣（下同）三十八萬元，及自九十二年九月十六日起至清償日止
    ，按週年利率百分之六計算之利息，並請准依職權宣告假執行等語。茲因上訴人
    提起本件上訴，而於本院補稱︰劉建均向伊調現所持除系爭支票外，尚有如附表
    一編號二所示之支票乙紙，經提示已獲兌現，且上訴人係於系爭支票快屆期時，
    才辦理掛失止付等語，資為抗辯。爰於本院聲明︰如主文所示。
二、上訴人則辯稱︰上訴人之同居人劉建均趁機竊取其所有之空白支票及印章，並盜
    用其印章，以偽造上訴人名義簽發支票多紙（包含系爭支票在內），劉建均最初
    自行將票款存入被告支票存款帳戶內，故上訴人並不知情，亦不相信劉建均會竊
    取並盜開上訴人之空白支票，直至劉建均以上訴人名義所開立支票遭退票後，上
    訴人才知悉上情，劉建均亦坦承前開犯行，上訴人已向臺灣高雄地方法院檢察署
    （以下簡稱「高雄地檢署」）對劉建均提起刑事告訴，且上訴人與東齊超商、曉
    屏公司並無任何關係，上訴人支票不曾為支付貨款而交予曉屏公司，系爭支票既
    非其所簽發，自不應負給付票款之責。先不論劉建均偽造系爭支票，以曉屏公司
    與上訴人無任何往來，曉屏公司取得上訴人之支票即無對價關係，上訴人自得對
    抗曉屏公司，被上訴人未查明系爭支票真偽，即借款予劉建均而取得系爭支票，
    故被上訴人取得系爭支票乃出於惡意或顯不相當之代價，上訴人自得依票據法第
    十三條但書規定，對抗之云云，資為抗辯。並於本院聲明︰(一)原判決廢棄。(二)駁
    回被上訴人在原審之訴。
三、本件被上訴人主張之事實，業據其提出系爭支票及退票理由單各乙紙為證，惟上
    訴人則執以系爭支票係遭訴外人劉建均偽造，且被上訴人取得系爭支票出於惡意
    或顯不相當之代價，故上訴人不負給付票款之責云云置辯，經查：
  (一)按在票據上簽名者，依票上所載文義負責；票據上之簽名，得以蓋章代之，票據
    法第五條第一項、第六條分別定有明文。是票據之發票人欄印文如為真正，即應
    推定該票據為真正，發票人自應依票據文義負責，如發票人主張其印章被盜用，
    則盜用之事實，依舉證責任之分配原則，應由發票人就其主張印章被盜用之事實
    負舉證責任。本件上訴人於原審及本院審理中對於系爭支票之發票人欄上印文為
    真正，迭次自認在卷，是上訴人應就其主張空白支票及印章被盜用之事實負舉證
    之責。
  (二)證人劉建均雖於本院結證稱︰伊與上訴人同居期間，在上訴人不知情下，自抽屜
    中拿取支票及一枚印鑑章，系爭支票係伊開立，為向被上訴人調現，支票正面係
    伊之字跡，背書部分也是伊蓋用平常保管之曉屏公司橡皮印章，嗣後為向訴外人
    王秀娥及不詳姓名男子調現而開立二張支票，其中開給王秀娥之支票（如附表二
    編號一所示）印文係原印鑑章，後來發生退票情形，上訴人就將印鑑章取回，故
    另一張開給不詳姓名男子之支票（如附表二編號六所示），係以個人私自篆刻之
    印章蓋用等語，故可作為上訴人主張系爭支票被盜用印章事實之佐證，惟證人劉
    建均上開證詞是否可採，尚有疑義。為何不取回空白支票？
  (三)上訴人前後陳述不一，茲舉犖犖之大者，析述如次︰
    1.上訴人曾於原審陳稱︰九十二年九月十日，接獲銀行通知，才知道支票失竊之
      事，並隨即掛失止付云云（見原審卷宗頁十三），惟於本院九十三年三月二日
      準備程序中陳稱︰當初係因轄區警局通知支票遭竊，才向銀行辦理掛失止付，
      並向法院辦理公示催告云云，是上訴人無論接獲銀行或轄區警局通知支票遭竊
      之事，應於各該失竊支票尋回前，不可能確實知悉各該支票票面金額、支票號
      碼、發票日等必要記載事項，然上訴人竟於九十二年九月十日、十五日，分別
      就如附表二編號一、二所示之支票及如附表二編號三至六（其中如附表二編號
      四所示之支票為系爭支票）所示之支票，通知付款銀行掛失止付，並向本院聲
      請公示催告，其中載明如附表二編號一至六所示之支票票面金額、支票號碼、
      發票日等事項，此觀諸本院依職權調閱之九十二年度催字第一八七九號、第一
      八八八號公示催告卷宗即明。衡諸常情，上訴人苟非知情如附表二所示各該支
      票之開立情況，豈有載明前開必要記載之事項通知付款銀行，並向本院聲請公
      示催告之理。
    2.上訴人曾於原審陳稱︰劉建均以前曾向其借過票，他借票都說是要買貨用的等
      語（見原審卷宗頁十三），惟於本院九十三年四月二十六日言詞辯論中改稱︰
      「（之前支票有無讓劉建均使用過？）以前都沒有，是在他偷了以後才開始使
      用」云云。
    3.準此，上訴人前後陳述不一，其所為陳述之憑信性，即屬瑕疵，不足採信。
  (四)參以，證人劉建均證稱：發生退票情形後，上訴人就將印鑑章取回，伊另私自篆
    刻印章蓋用在如附表二編號六所示之空白支票上，再持向不詳姓名之男子調現等
    語，益徵上訴人既已知悉退票情形，僅取回印鑑章外，未予一併收回其餘空白支
    票，顯有容認劉建均使用空白支票之情。此外，上訴人於尋獲如附表二所示之六
    張支票前，即已明知各該支票之必要記載事項，並據以通知掛失止付及聲請公示
    催告，足認上訴人對於劉建均使用支票情形知之甚稔，上訴人與劉建均既有六、
    七年之交往及同居關係存在，故劉建均之證詞應有事後迴護上訴人之虞。
  (五)至於上訴人雖就劉建均竊取支票後盜開使用之事，向高雄地檢署提出告訴，亦經
    高雄地檢署檢察官於九十三年三月十日偵查終結，認應提起公訴，此有上訴人提
    出之九十三年度偵字第四四○七號起訴書附卷可參；惟查，該案乃以劉建均涉犯
    偽造有價證券及竊盜罪嫌提起公訴，而檢察官所認定之犯罪事實中，並未敘及系
    爭支票，僅認定劉建均所竊取及偽造之支票為如附表二編號一、二所示之支票而
    已，上訴人縱於檢察官偵查終結後，再行提出系爭支票亦為劉建均竊取及偽造之
    事，有九十三年四月二日高雄地檢署收文章戳之刑事補充告訴理由狀可據，然上
    訴人於該書狀中敘述：系爭支票經執票人甲○○訴請給付票款，現由本院審理中
    ，如刑事判決未究及劉建均亦偽造系爭支票，上訴人則有受敗訴之可能，為保障
    個人權益，聲請就系爭支票部分再行偵查或追加起訴云云，是上訴人所提出之高
    雄地檢署檢察官起訴書或刑事補充告訴理由狀，咸未就系爭支票是否確為劉建均
    竊取並盜開使用據以認定或提出相當證據以明之，顯不足遽為有利於上訴人事實
    認定之依據。
  (六)職是之故，上訴人既已不能舉證證明系爭支票係遭劉建均所偽造，自應依系爭支
    票所記載之文義負發票人之責。
四、又按票據債務人不得以自己與發票人或執票人之前手間所存抗辯之事由對抗執票
    人。但執票人取得票據出於惡意者，不在此限，票據法第十三條固定有明文，上
    訴人雖辯以︰其與曉屏公司無任何往來，曉屏公司取得上訴人之支票即無對價關
    係，上訴人自得對抗曉屏公司，被上訴人未查明系爭支票真偽，即借款予劉建均
    而取得系爭支票，故被上訴人取得系爭支票乃出於惡意或顯不相當之代價，上訴
    人自得依票據法第十三條但書規定，對抗被上訴人云云，惟上訴人與曉屏公司間
    雖無任何往來，亦不足以逕認曉屏公司取得系爭支票無對價關係，而系爭支票乃
    劉建均蓋用其保管之曉屏公司橡皮章背書後持向被上訴人調現等情，亦據劉建均
    及證人即曉屏公司法定代理人莊國慶證述明確，亦為上訴人所主張之事實，曉屏
    公司自與系爭支票無涉。其次，被上訴人取得系爭支票乃因劉建軍持以調現，已
    如前述，被上訴人對於系爭支票究有何明知「上訴人與發票人或執票人之前手間
    所存抗辯之事由」而屬惡意之情事，上訴人迄未提出其他相當證據以實其說，尚
    難僅憑上訴人空言指摘而逕予認定之。
五、末按支票發票人應照支票文義擔保支票之支付；又執票人向支票債務人行使追索
    權，得請求自為付款提示日起之利息，如無約定利率者，依年利六釐計算，票據
    法第一百二十六條、第一百三十三條分別定有明文。從而，被上訴人依據票據關
    係，訴請上訴人給付票款三十八萬元，及自提示日即九十二年九月十六日起至清
    償日止，按週年利率百分之六計算之利息，核屬正當，應予准許。原審因而判命
    上訴人如數給付，並依職權宣告假執行，於法並無不合。上訴意旨指摘原判決不
    當，求予廢棄改判，為無理由，應予駁回。
據上論結，本件上訴為無理由，依民事訴訟法第四百三十六條之一第三項、第四百四
十九條第一項、第七十八條，判決如主文。
中　　　華　　　民　　　國　　九十三　　年　　　五　　　月　　 十四　　 日
~B民事第二庭
~B1   審判長法  官　李昭彥
~B2         法　官　楊筑婷
~B3         法　官　劉定安
右為正本係照原本作成。
本判決不得上訴。
中　　　華　　　民　　　國　　九十三　　年　　　五　　　月　　 十四　　 日
~B      法院書記官　王壹理
~F0
~T48
附表一：
┌──┬───┬────┬───┬─────┬─────┬───────┐
│編號│發票人│發 票 日│票 號 │ 面    額 │指定受款人│  付  款  人  │
│    │      │        │      │（新臺幣）│          │              │
├──┼───┼────┼───┼─────┼─────┼───────┤
│一  │乙○○│9.15.  │KU0163│三十八萬元│曉屏企業股│高雄區中小企業│
│    │      │        │844   │          │份有限公司│銀行澄清分行  │
├──┼───┼────┼───┼─────┼─────┼───────┤
│二  │乙○○│8.  │KU0163│二十一萬元│不詳      │高雄區中小企業│
│    │      │        │834   │          │          │銀行澄清分行  │
└──┴───┴────┴───┴─────┴─────┴───────┘
附表二：
┌──┬───┬────┬───┬─────┬─────┬───────┐
│編號│發票人│發 票 日│票 號 │ 面    額 │指定受款人│  付  款  人  │
│    │      │        │      │（新臺幣）│          │              │
├──┼───┼────┼───┼─────┼─────┼───────┤
│一  │乙○○│9.10.  │KU0163│三十二萬元│無        │高雄區中小企業│
│    │      │        │841   │          │          │銀行澄清分行  │
├──┼───┼────┼───┼─────┼─────┼───────┤
│二  │乙○○│9.10.  │KU0163│二十二萬元│不詳      │高雄區中小企業│
│    │      │        │846   │          │          │銀行澄清分行  │
├──┼───┼────┼───┼─────┼─────┼───────┤
│三  │乙○○│9.  │KU0163│二十二萬元│不詳      │高雄區中小企業│
│    │      │        │829   │          │          │銀行澄清分行  │
├──┼───┼────┼───┼─────┼─────┼───────┤
│四  │乙○○│9.15.  │KU0163│三十八萬元│曉屏企業股│高雄區中小企業│
│    │      │        │844   │          │份有限公司│銀行澄清分行  │
├──┼───┼────┼───┼─────┼─────┼───────┤
│五  │乙○○│9.17.  │KU0163│一十七萬元│無        │高雄區中小企業│
│    │      │        │830   │          │          │銀行澄清分行  │
├──┼───┼────┼───┼─────┼─────┼───────┤
│六  │乙○○│9.20.  │KU0163│三十二萬元│不詳      │高雄區中小企業│
│    │      │        │839   │          │          │銀行澄清分行  │
└──┴───┴────┴───┴─────┴─────┴───────┘
